【裁判字號】    91,訴,2056
【裁判日期】    921230
【裁判案由】    侵權行為損害賠償
【裁判全文】
臺灣板橋地方法院民事判決  九十一年度訴字第二○五六號
    原      告    辛○○
                  丙○○
                  庚○○
                  己○○
                  戊○○
    訴訟代理人    林月雪律師
                  江鶴鵬律師
    被      告    甲○○      .
    訴訟代理人    戴文進律師
    被      告    良一通運股份有限公司  設台北市○○○路十三巷四一號一樓
    法定代理人    丁○○                住台北市○○○路十三巷四一號一樓
    訴訟代理人    詹聰哲律師
    複  代理人    沈明欣律師
    被      告    乙○○      .
右當事人間請求侵權行為損害賠償事件，於中華民國九十二年十二月十六日言詞辯論
終結，本院判決如左：
    主    文
被告應連帶給付原告辛○○新台幣肆拾壹萬貳仟貳佰元，原告丙○○、原告庚○○、
原告己○○、原告戊○○各伍拾萬元，並自如附表一所示之利息起算日至清償日止，
按年息百分之五計算之利息。
原告其餘之訴駁回。
訴訟費用由被告連帶負擔百分之四十一，餘由原告辛○○負擔百分之十九、原告丙○○、庚○○、己○○、戊○○各負擔百分之十。
本判決第一項於原告辛○○、丙○○、庚○○、己○○、戊○○依序以新台幣壹拾
萬柒仟肆佰元、壹拾陸萬伍仟元、壹拾陸萬伍仟元、壹拾陸萬伍仟元、壹拾陸萬伍仟
元供擔保後，得假執行。但被告依序為原告辛○○、丙○○、庚○○、己○○、戊○○預供擔保新台幣肆拾壹萬貳仟貳佰元、伍拾萬、伍拾萬元、伍拾萬元、伍拾萬元，
得免為假執行。
原告其餘假執行之聲請駁回。
    事實及理由
壹、程序上之理由：本件被告乙○○未於言詞辯論期日到場，核無民事訴訟法第三百
    八十六條各款所列情形，爰依原告之聲請，由其一造辯論而為判決。
貳、原告起訴主張：
一、被告甲○○受僱於良一通運股份有限公司（以下簡稱良一公司）擔任營業曳引車
    司機，為從事駕駛業務之人。其於民國（下同）八十九年三月十二日上午八時五
    十分許，駕駛車號ＡＰ－六五六號紅色車頭曳引車（聯結之拖車車號為ＣＩ－八
    一號），沿台北縣鶯歌鎮○○○路往尖山路方向行駛，行經中正三路與尖山路口
    時，適有羅林麗靜騎乘車號ＡＪＸ－四六０號機車附載楊寶猜在同路段右前方車
    道行駛，甲○○本應注意能注意車前狀況及兩車併行之間隔，並隨時採取必要之
    安全措施，而當時天候微雨、日間自然光線、路面溼潤、視距良好，並無不能注
    意之情事，竟因之前已駕駛十二小時（其間僅休息二小時後再度開車）而注意力
    減弱，疏未注意車前狀況及保持兩車併行之安全間隔，貿然行駛，致其駕駛曳引
    車右前側車身兩次擦撞羅林麗靜騎乘之上開機車左側後照鏡及車身，機車因而傾
    倒後，羅林麗靜及楊寶猜則分別跌落在機車之左、右向地面上，羅林麗靜因衝撞
    墜地，安全帽掉落，受有顱骨開放性骨折而腦挫傷重創當場死亡，被告甲○○受
    僱於良一公司、而乙○○靠行於良一公司之車主，自應負連帶賠償責任，爰依侵
    權行為法則，請求被告連帶給付原告辛○○喪葬費八十三萬五千八百元、原告五
    人精神慰撫金各一百萬元如訴之聲明。
二、對被告抗辯之陳述：
（一）被告良一公司及乙○○均與被告甲○○有僱傭關係：
      參以被告甲○○於刑事庭陳述受僱於被告良一公司，按民法第一百八十八條僱
      用人責任之規定，係為保護被害人而設。故此所稱之受僱人，應從寬解釋，不
      以事實上有僱傭契約者為限。凡客觀上被他人使用為之服勞務而受其監督者，
      均係受僱人，最高法院著有五十七年台上字第一六六三號判例。亦即依一般社
      會觀念，認其人係被他人使用為之服務而受其監督之客觀事實存在，即應認其
      人為該他人之受僱人。至於該他人之主觀認識如何，要非所問。又目前在台灣
      經營交通事業之營利私法人，接受他人靠行（即出資人以該交通公司之名義購
      買車輛，並以該公司名義參加營運），而向該靠行人（即出資人）收取費用，
      以資營運者，比比皆是，此為週知之事實；該靠行之車輛，在外觀上既屬該交
      通公司所有，乘客又無從分辨該車輛係其交通公司所有，則此種交通公司即應
      對廣大乘客之安全負起法律上之責任。且該靠行之車輛，無論係由出資人自行
      駕駛，或僱用他人合作駕駛，或出租，在通常情形，均為該交通公司所能預見
      ，茍該駕駛人係有權駕駛，在客觀上應認其係為該交通公司服勞務，而應使該
      交通公司負僱用人之責任，方足以保護交易之安全。因此，由靠行車行係營利
      私法人、向靠行人收取費用、以資營運；代辦牌照、代繳違規罰款、違規代為
      聲明異議、靠行人僱人駕車應事先告知靠行車行；以靠行車行名義發給所得稅
      扣繳憑單、投保勞工保險；車輛登記為靠行車行名義所有，車箱上標明靠行車
      行名稱等情綜合判斷，實務上均認靠行車行應負僱用人之責任，且此有最高法
      院八十六年度台上字第二一三二號判決、八十七年度台上字第八六號判決、八
      十七年度台上字二四七０號判決旨意可參。被告甲○○駕駛之ＡＰ－六五六號
      曳引車靠行在良一通運公司，良一通運公司自應負僱用人責任。
（二）被告良一公司提出之委託服務契約顯屬臨訟偽造，因該契約所登記之車號為「
      ＡＰ－九六二」，與肇事之系爭車輛為車號「ＡＰ－六五六」不符。
三、聲明：
（一）被告應連帶給付原告辛○○新台幣（下同）一百八十三萬五千八百元、原告丙○○、庚○○、己○○、戊○○各一百萬元並均自繕本送達翌日起至清償日止
      ，按年息百分之五計算之利息。
（二）願供擔保請准宣告假執行。
參、被告甲○○抗辯：
一、刑事案件尚未確定，故本件應停止訴訟，且死者羅林麗靜對於車禍之發生與有過
    失。
二、喪葬費並非必要費用如下：
（一）一旬至七旬之道士誦經鮮花費祭品費、出殯式場佈置鮮花費、白布簾、迎棺牲
      禮祭品鮮花費、靈桌供品共二十四萬七千元，與原告已請求靈堂佈置鮮花祭品
      費、出殯祭品費重複，並非必要費用。
（二）電子花車、金童玉女、牽亡陣、西樂隊、孝女費，並非殯葬之必要費用。
（三）死者係火葬處理，應無另行支出墓地費之必要，故支出墓地二十萬元部分並非
      必要。
（四）租用冰屍櫃、屍體處理費，並非必要費用。
三、 聲明：原告之訴駁回， 如受不利判決，請准供擔保免予假執行。
肆、被告良一公司抗辯：
一、被告良一通運公司係與被告乙○○具有僱傭關係，而非與被告甲○○存有僱傭關
    係：
（一）被告甲○○於刑事案件中所為之陳述，應係針對所駕駛之曳引車乃登記為被告
      良一通運公司所有而陳述，本件被告甲○○究與良一通運公司有無僱傭關係？
      仍須民事庭依相關證據判定之，不得僅以甲○○片面之陳述為據。
（二）原告主張被告良一通運公司提出於八十七年二月二十三日與被告乙○○簽訂之
      委託服務契約，乃臨訟偽造，且契約書上記載車號為『ＡＰ－九二六』，非事
      發時甲○○所駕駛之車號『ＡＰ－六五六』，足證契約書非真正云云。經查，
      被告良一通運公司確於八十七年二月二十三日，就車號『ＡＰ－九二六』之曳
      引車與乙○○簽訂委託服務契約，後於八十九年二月二十三日被告良一公司，
      因原牌照吊銷，故乃新領牌照（車號即為ＡＰ－六五六），此有台北市監理處
      所發之汽車新領牌照登記書影本附卷可稽，故本件事故車輛確實與上開八十七
      年二月委託服務契約中約定靠行之車輛係屬同一車輛，原告認上開委託服務契
      約書乃臨訟偽造，顯屬誣賴之詞，不足採信。
（三）民法第一百八十八條之所謂受僱人固應擴張解釋，且不以有僱傭契約之存在為
      必要，但仍須客觀上使用他人為服勞務者，始為僱用人，並且僱用人須對該受
      僱人需有選任監督之權限始足當之。本件被告乙○○與被告良一通運公司因有
      靠行關係，靠行營業之卡車司機通常在監理站類多登記為受僱人，客觀上是以
      使人認其係該車行服務，故，當可認為民法第一百八十八條之受僱人。靠行者
      又將其駕駛之車輛轉由他人即被告甲○○駕駛，此時因原靠行之車行對其並無
      任何選任監督之權限或可能，且該他人客觀上亦非為車行服勞務，至多係為靠
      行司機服務，應不得僅憑該車輛係登記為車行所有，遽認車行亦屬該駕駛人之
      僱用人，否則，對於僱用人殊屬不公。
二、原告請求之殯葬費用，被告認為屬非必要費用者如下：
（一）出殯式場布置鮮花四萬六千元、電子花車八千元、牽亡陣一萬六千元、西樂隊
      一萬八千元、毛巾一萬六千元、大鼓迎棺一萬八千元。
（二）就原告主張購買被害人羅林麗靜墓地二十萬元部份，此部份原告是否果真支出
      該筆費用容有疑問，蓋該證明書係原告之弟弟壬○○所出具，兩人具有密切之
      情誼關係，原告應提出該部份之權狀證明；一般認為如死者係以火化之方式處
      理，僅需購買骨灰罈位安置即可，是原告應無購買墓地之必要，該部份之費用
      應非屬殯葬之必要費用。且原告主張系爭購買墓地之支出計二十萬元整，乃因
      原告之叔公前有購買一筆土地，作為建築家族墓，若要擺放骨灰罈，需繳費二
      十萬元作為使用權利金，而該家族墓現由原告辛○○之弟壬○○在管理，故死
      者羅林麗靜之骨灰罈擺放在家族墓內，應相類於靈骨塔及墓地之費用云云（見
      原告九十二年十二月五日民事準備二狀第七頁）。惟查，原告於九十一年十一
      月八日進行言詞辯論程序：（問：火葬之後放在什麼地方？我們暫時放在我們
      祖先主塔。那是我們自己買的地，我爸爸買一塊土，準備放羅家子孫全部的骨
      灰，不管是否有火化，還是撿骨都市放在塔那邊。）（參見鈞院九十一年十一
      月八日言詞辯論筆錄第三頁），可知就死者羅林麗靜骨灰之處理方式，即可安
      放於上述之祖先主塔內，而無需再另行購買墓地，若原告仍堅持將骨灰移至於
      其所稱之墓地，亦屬家屬個人考量，顯已逾越處理死者殯葬之必要費用範圍，
      斷無由被告負擔之理，況，原告所稱欲安放羅林麗靜之墓地，係其叔公所購買
      ，並未見其提出任何權利證明文件，以茲證明，此部份原告既未舉證以實其說
      ，則自不應允許。
三、 聲明：原告之訴駁回， 如受不利判決，請准供擔保免予假執行。
伍、被告乙○○方面：
    被告乙○○未於言詞辯論期日到場，亦未提出準備書狀作何聲明或陳述。
陸、兩造不爭執之事實（參見本院卷第一四六頁）
一、第三人羅林麗靜於八十九年三月十二日因車禍死亡。
二、原告已領取汽車強制險共一百二十萬元。
柒、本件爭點及本院判斷（參見本院卷第一四六至第一四七頁）
一、被害人羅林麗靜是否因被告甲○○之過失行為而致死，被害人羅林麗靜是否與有
    過失？
（一）參以訴外人楊寶猜分別在刑事庭陳述：「當日早上我邀死者一起去鶯歌買菜，
      由死者騎機車載我，我們沿尖山路往文化路方向騎，在尖山路頭我們騎得很慢
      ，有一輛砂石車呼嘯而來，我因為聲音很大聲，特地回頭去看，發現是輛紅色
      砂石車，紅色砂石車擦到機車後照鏡，機車騎士無法騎穩，砂石車又一次擦到
      ，我站起來看，看到死者躺在後輪車輪邊，我們機車就倒地，我站起來看前是
      躺在近路邊，我站起來看死者，我聽到啪一聲，死者腦髓跑出來，我嚇得就昏
      過去了。」、「（問：為何說是紅色砂石車？）因為我聽到聲音後有回過頭去
      看，且顏色也很特別是紅色，一般砂石車不是這種顏色。」、「因為照後鏡較
      突出向外，而砂石車開得很靠近我們，而且也沒碰到我們二人身體，且死者手
      臂也沒有傷，而且我們的後視鏡也斷裂。」等語明確（見偵卷第四十四頁反面
      、第四十五頁及反面）、「當時我是被羅林麗靜載著要去買菜時，在我身後有
      聽到『呼呼』叫的聲音，我即轉頭去看，看到一部車頭紅色的聯結車駛來，我
      們所騎的機車靠路旁前行，當時這部卡車是與我們同向往尖山方向行駛，因為
      這部聯結車靠我們機車太近，所以撞到我們機車的左邊的後照鏡，機車因此不
      穩，後來這部聯結車再度撞到我們機車，導致我們的機車摔倒，當時林麗靜是
      往靠聯結車的方向倒，我是往比較路邊的方向倒，後來我倒地後再度爬起時，
      就發現林麗靜人被聯結車撞的很慘，我即嚇的昏過去，倒在林的身上。」（見
      本院九十一年度交訴字第四號＜第四號卷＞第九一頁、台灣高等法院九十一年
      度交上訴字第一三五號卷＜第一三五號卷＞第三二頁）。復以證人陳福振於本
      院刑事庭審理時證稱：採證被告甲○○駕駛之車輛部位主要有二處，一處是車
      右前保險桿、一處是在右側中輪旁的保險桿，因當時在死者機車左側後照鏡斷
      裂處發現紅色油漆，所以伊懷疑機車與肇事車有擦撞，當時伊等在勘驗車輛時
      ，即發現所採證的這二處有擦刮痕跡等語甚明（見第四號卷第一一二頁），核
      與台灣板橋地方法院檢察署履勘筆錄所載「機車左車身及車頭有刮痕」（見相
      驗卷第三一頁），及證人即死者羅林麗靜之夫辛○○所證：「左前側車頭及後
      照鏡損壞（問：車損如何？）」（見偵查卷第十九頁反面）受損部位相當，並
      有台北縣警察局九十北警刑字第九六一一號函覆肇事車輛碰撞相關位置示意圖
      （見第四號卷第七頁至第第九頁）、台北縣警察局三峽分局九十一年二月七日
      警刑字第０九０００二一二一號函覆採證肇事車輛之車體位置照片影本八張（
      見第四號卷第三八頁至第四三頁）等件在卷足憑。可見訴外人楊寶猜上開所稱
      ：死者羅林麗靜駕駛之機車係受後方駛來之聯結車連續擦撞等語，非屬虛言。
      至於訴外人楊寶猜於八十九年三月十二日案發後為警訊偵訊時，雖曾表示：「
      車禍發生時，我沒有聽到或看到任何聲音及任何車輛撞我們，當我醒來後，我
      就在醫院了」、「我醒來後人就在醫院，過程我不知」（見偵查卷第十四頁反
      面，相驗卷第十七頁反面）等語，但審酌楊女於車禍發生後因目睹友人死亡慘
      狀而昏迷現場等情，可知其當時心靈受創甚鉅，驚恐下一時失憶亟有可能，待
      其心情平復後自能憶及當時案發情景，是其嗣後在八十九年四月十五日偵查中
      之陳述：「車禍當時因驚嚇無法回憶案發經過」、「警訊時我人都還不是很清
      醒，所以我就沒有講到前面的那個部分」等語（見偵查卷第四四頁，第四卷第
      九二頁），應屬可信。又查檢察官之履勘筆錄記載：「死者與楊寶猜疊在一起
      ，上面為死者，下面為楊，死者是側身躺著」（見相驗卷第三一頁），雖與訴
      外人楊寶猜上開所證不符，惟查案發後現場所攝之照片觀之，死者羅林麗靜係
      面部朝地、仰臥倒地，並以白色噴漆標示位置圖（見偵查卷第第八頁），此部
      分之履勘記載顯有瑕疵，自不能執以逕論訴外人楊寶猜之證述有何瑕疵。
（二）本件經檢察官督同法醫前往現場相驗，並當場履勘被告甲○○駕駛之曳引聯結
      車及死者所騎機車後，發現「機車後視鏡斷裂，斷裂處上沾有紅色漆、機車左
      車身及車頭有刮痕、聯結車右前車頭有紅色刮掉漆卡在機車左後視鏡上、聯結
      車右車前保險桿有新擦撞痕跡。」等情，有八十九年三月十二日台灣板橋地方
      法院檢察署履勘筆錄在卷可憑（見相驗卷第三十一頁）。再上開採證之油漆部
      位經送請中央警察大學鑑定結果，認「ＡＰ砂石車嫌疑紅漆」光譜與「機車後
      視鏡斷炳紅點」光譜雖因漆料結構（原漆及磨混漆）及比例（因「機車後視鏡
      斷炳紅點之漆膜甚薄且厚度不均之故」）不同及背景干擾等因素造成「譜形」
      略有差異，因而不足以積極證明二者油漆屬同類乃至於同源，但仍能消極支持
      「不排除二者油漆屬於同類乃至於同源之可能性」，有中央警察大學鑑定書一
      份在卷可稽。又檢察官於八十九年五月七日督同三峽分局警員、台北縣刑事警
      察局刑警隊鑑識組人員陳福振及本件車禍相關人員再度至現場履勘及比對兩車
      撞擊點，發現「被告於現場自承車禍時其前方並無車輛，但後來有二台車超越
      ，一台為綠色砂石車，另一輛顏色不知；於地點現場地面並無發現有紅色相關
      物件，地面也無紅色漆，可見左後視鏡斷裂處紅色潻，並不是碰觸現場地面所
      得。」，並製有勘驗筆錄（見偵查卷第六十頁），證人即案發後隨即追趕之郵
      差藍梁福亦證稱：「第一部是紅色車頭，第二部是綠色車頭，第三部是淡藍色
      」（見偵查卷第一０三頁），復經檢察官勘驗當時行經肇事地點第二輛聯結車
      即郭文達於案發當日駕駛車號ＦＱ－五三三號曳引車（聯結之拖車為車號六Ｍ
      －二二，嗣改為七Ｍ－一三），確認該曳引車頭為綠色、拖車為橘色，已經檢
      察官於八十九年七月十八日勘驗無誤，有履勘筆錄在卷可稽（見偵查卷第一二
      八頁），足見當時行經肇事地點之聯結車僅被告所駕駛之聯結車車頭係紅色。
（三）證人遲保羅於偵查時證稱：「他（甲○○）說在他車前有看到但轉彎時他承認
      是死角，但他也承認車尾後輪有勾到機車」、「他說他很緊張不知如何處理」
      、「我追到甲○○後我問他是否知道在尖山路與中正三路發生車禍，甲○○說
      他知道」（見相驗卷第十八頁反面、第十九頁，偵查卷第一０六頁反面），核
      與訴外人楊寶猜上開所稱機車遭擦撞等情相符。雖證人遲保羅稱「此情形砂石
      車司機通常不知道已肇事出人命」（見偵查卷第一０六頁反面），為此僅為證
      人之推測之詞，不可採信，況被告甲○○亦於警訊自白承認當時已知肇事（詳
      後述），是被告甲○○嗣後否認知悉肇事等語，不足可採。至於被告甲○○同
      次警訊雖坦承「當時應該是右後輪部分輾到ＡＪＸ－六四０號機車」（見偵查
      卷第四頁），惟查ＡＪＸ－六四０號機車及被害人羅林麗靜屍體均無遭輪輾過
      痕跡（下詳述），此部分自白雖有瑕疵，但其他部分既與事實相符，仍非不得
      採為證據。
（四）被告甲○○於八十九年三月十六日偵查中曾陳稱：「本次出車前已休息二小時
      ，而在前次出車是自八十九年三月十一日下午四時至隔日（八十九年三月十二
      日）上午四時，共開十二小時，休息二小時再出本次車，本次是自八十九年三
      月十二日上午六時出車，休息是在車上後座睡覺」等語（見偵查卷第二十四頁
      反面），可知被告本次駕車前已開了十二小時之久，而衡諸常情，一般人於長
      途駕駛後，僅稍作休息二小時，尚不足以回復其體力及注意力，況且被告前次
      駕駛時間跨及夜間，且高達十二小時，其回復體力時間應當更久。是綜合前開
      事證，足證被告甲○○係在疲勞駕駛之狀態下，注意力減退，致肇車禍後，一
      時心慌而逃逸甚明。
（五）綜上事證，堪認被告甲○○在警訊中自承：「因我知道我當時在鶯歌鎮○○路
      及中正二路口撞到ＡＪＸ－六四０號機車，當時我很緊張想逃掉，當我車開到
      文化路二二八號前想迴轉到出事地點，就被警方追到查獲」等語（見偵查卷第
      三頁反面），應與事實相符。且查當時製作警訊筆錄之警員遲保羅於本院刑事
      庭審理時結證：「我追到甲○○後我問他「是我護送被告到警察局後，依據被
      告甲○○所述製作而成的（問：請求訊問證人遲保羅有關製作警訊筆錄的經過
      ）」（見第四號卷第六四頁），並案發當日八十九年三月十二日十一時製作之
      警訊筆錄有被告甲○○按捺指印及簽名，且證人辛○○亦證稱：「在警察做甲○○筆錄時，我有在場，警察並無對李言疾厲色，也沒有罵他」（見偵查卷第
      四六頁），而卷查被告甲○○對於警訊自白之筆錄，始終未爭執係出於不正方
      法，可認被告甲○○於警訊之自白係出於自由意思。被告甲○○雖辯稱警訊筆
      錄未予錄音，惟按刑事訴訟法第一百條之一第一項關於訊問被告應全程連續錄
      音，必要時並應全程連續錄影之規定，旨在輔助筆錄之不足，並擔保被告自白
      之任意性，本件警方於訊問被告時，雖未全程連續錄音，但被告於警訊時之自
      白既出於自由意思，且與事實相符，已如前述，自不因為程序瑕疵而影響其證
      據能力及證明力（最高法院八十九年度台上字第九一七號判決意旨參照），附
      此敘明。
（六）至檢察官事後委請法務部調查局對被告及第三人郭文達測謊結果，顯示「甲○○稱案發時其未擦撞被害人；案發前被害人騎機車由其車前經過。經測試無情
      緒波動之反應，應未說謊。郭文達稱：案發時其未擦撞被害人；案發時其未在
      現場。經測試呈情緒波動反應，應係說謊。」等情，固有法務部調查局鑑定通
      知書一紙附卷可按（見偵查卷第一三三頁），惟按測謊之鑑驗，係受測人對相
      關事項之詢答，對應其神經、呼吸、心跳等反應而判斷，其鑑驗結果有時亦因
      受測人之生理、心理因素而受影響，測謊鑑驗之結果既會受到受測人之生理、
      心理因素而受影響，且人的行為、思想又無法量化，則測謊自不能如物理、化
      學試驗般獲得絕對之正確性，測謊之結果應係有其他可資信賴之積極或消極證
      據存在之情形下，作為補強證據證明力參考之用，而非可作為判斷事實之唯一
      及絕對之憑證。從而，檢察官為求慎重，採取上開郭文達所駕駛車號ＦＱ－五
      三三號曳引車可能與死者機車觸碰位置（即右後車頭油壓千頂蓋）部分油漆併
      送至中央警察大學鑑識結果，認可判定「另砂石車保險桿另類紅漆」光譜與「
      機車後視鏡斷炳紅點」光譜完全不同，亦即可排除二者油漆屬於同類，遑論同
      源等情，有中央警察大學鑑定書一份在卷可稽（見卷第一五五頁至一七五頁）
      ，且郭文達所駕駛車號ＦＱ－五三三號曳引車亦非告訴人楊寶猜所指之紅色車
      頭肇事車輛，是以，應能排除郭文達涉案之可能，尚難僅憑法務部調查局之測
      謊結果而為被告有利之認定。
（七）另於車號ＡＰ－六五六號曳引聯結車右後外輪鋼圈內及右中輪擋泥板內外側採
      集之毛髮各一根，前者因無法檢出其粒腺體ＤＮＡ序列，故無法比對，後者經
      與死者頭髮做ＤＮＡ鑑定結果，則認定非屬同一人（見偵查卷第一五一頁），
      但該鑑定結果僅係無法做為被告有罪之認定，並非因而排除被告涉嫌。況查證
      人辛○○證稱：被害人羅林麗靜所駕機車僅受左前側車頭及後照鏡損壞，已如
      前述，而被害人羅林麗靜及死者楊寶猜亦未受輾傷，亦有台灣板橋地方法院檢
      察署驗斷書、相驗屍體證明書及診斷證明書可憑，證人賴宇晟、遲保羅亦於偵
      查時分別證述：「死者頭顱不像被車輾過之碎裂，而是像西瓜掉地般腦組織迸
      裂出來很完整，並沒有噴散。」、「依頭顱迸裂情形來看，應是砂石車快速行
      駛中接觸到機車的某部位，致機車騎士重心不穩倒地快速瞬間碰到地面而造成
      」（見偵查卷第一０六頁及同頁反面），可見當時被告應係擦撞被害人機車致
      被害人重心不穩倒地，並未輾過死者，故被告駕駛之聯結車輪胎及擋泥板未能
      發覺死者羅林麗靜之身體組織或毛髮，自屬事理之內。至於證人王金國於警訊
      時稱「地面有兩名穿雨衣的婦女倒地，其中乙名婦女頭部好像被輾過」（見偵
      查卷第十八頁），及原審嗣檢送上開相驗卷委請法務部法醫研究所鑑定，經函
      覆指稱「死者頭面胸部曾遭肇事車輛輾過無疑」（見原審卷第四六頁），惟查
      被害人羅林麗靜之屍體，係於台北縣殯儀館由檢驗員黃純英相驗，死因記載「
      腦挫傷重創致死」、致死創傷為「顱骨開放性骨折、腦挫傷重創致死」，並無
      曾遭輾壓之記載，且其面部為「顏面部及左頸部挫傷，顏面骨骨折」、「由前
      額至頂骨部有一大型不規則裂創傷口」、「疑頸椎骨骨折」，面部五官尚可清
      楚辨識，胸部則為「左胸鎖骨部挫傷併左鎖骨骨折」，並無輪胎痕或肋骨斷裂
      ，上開相驗卷附檢察署驗斷書及照片記載甚詳，如死者羅林麗靜果遭聯結車輾
      壓面部、胸部，以車體重量（被告自稱十噸重，見第一三五號卷第一０八頁）
      ，對照被害人羅林麗靜傷害情形，顯與經驗有違；且訴外人楊寶猜於前開偵訊
      時證稱：當時站起後見到羅林麗靜倒在後輪旁，聽到啪一聲，死者腦髓就跑出
      來，復到庭亦強調「那就是腦漿破裂的聲音（問：你於偵訊時有提及你站起來
      時有聽到碰一聲那是何聲？）（見第一三五號卷第三四頁），可見羅林麗靜並
      非遭聯結車輾過，而係因機車遭聯結車連續擦撞，致重心不穩，安全帽脫落，
      羅林麗靜快速墜地致死，核與證人賴宇晟、遲保羅所證相符，堪屬可信，自不
      能僅憑證人王金國之推測或法醫研究所鑑定人非親身聞見之事後鑑定而率認被
      害人羅林麗靜曾遭輾壓致死。
（八）按汽車行駛時，駕駛人應注意車前狀況及兩車併行之間隔，並隨時採取必要之
      安全措拖，道路交通安全規則第九十四條第三項定有明文。本件被告疏及注意
      上開規定駕車肇事，已如前述，而依當時天候為陰天、日間自然光線、路面濕
      潤、無缺陷、無障礙物、視距良好等情，有道路交通事故調查報告書一件可稽
      （見偵查卷第六頁），是並無不能注意之情事，顯有過失責任。又死者羅林麗
      靜因本件車禍造成顱骨開放性骨折、腦挫傷重創致死，有台灣板橋地方法院檢
      察署驗斷書、相驗屍體證明書、勘驗筆錄各一件及照片九幀可證（見相驗卷第
      十六頁至第三十頁、第四一頁至第四三頁）；訴外人楊寶猜受有左耳膜破裂之
      傷害，則有診斷證明書一紙附卷可佐（見相驗卷第十二頁）。是被告甲○○過
      失行為與死者羅林麗靜死亡之間，具有相當因果關係。又本件車禍發生係因被
      告甲○○超車不當，並保持兩車併行間隔所致，因此，死者羅林麗靜駕駛之機
      車並未與有過失，堪以認定。
二、本件被告良一通運公司是否為被告甲○○之僱用人？亦即被告良一通運公司是否
    屬民法第一百八十八條所定之『僱用人』？甲○○與乙○○間是否存有僱庸關係
    ？
（一）按受僱人因執行職務，不法侵害他人之權利者，由僱用人與行為人連帶負損賠
      償責任，民法第一百八十八條第一項前段定有明文。又民法第一百八十八條第
      一項所謂受僱人，並非僅限於僱傭契約所稱之受僱人，凡客觀上被他人使用為
      之服務勞務而受其監督者均係受僱人（最高法院五十七年台上字第一六六三號
      判例意旨參照），又民法第一百八十八條第一項規定僱用人之連帶賠償責任，
      係為保護被害人，避免被害人對受僱人請求賠償，有名無實而設。故此之所謂
      受僱人，並不以事實上有僱傭契約者為限，凡客觀上被他人使用，為之服勞務
      而受其監督者，均屬受僱人。換言之，依一般社會觀念，若其人確有被他人使
      用，為之服勞務而受其監督之客觀事實存在，自應認其人為該他人之受僱人。
      目前在臺灣經營交通事業之人，接受他人靠行（出資人以該經營人之名義購買
      車輛，並以該經營人名義參加營運），而向該靠行人（出資人）收取費用，以
      資營運者，比比皆是，此為週知之事實。該靠行之車輛，在外觀上既屬經營人
      所有，乘客又無從分辨該車輛是否他人靠行營運，乘客於搭乘時，只能從外觀
      上判斷該車輛係某經營人所有，該車輛之司機係為該經營人服勞務，自應認該
      司機係為該經營人服勞務，而使該經營人負僱用人之責任，以保護交易之安全
      （最高法院八十八年度台上字第二六一八號、八十七年度台上字第八十五號判
      決意旨參照）。
（二）原告主張被告良一公司提出委託服務契約係臨訟偽造云云，然查，系爭營業曳
      引車原始車號為「ＡＮ─九二六」，嗣因原牌照遭吊銷，因而新領牌照為「Ａ
      Ｐ─六五六」等情，有被告良一公司提出之汽車新領牌照登記書一紙可按。足
      見被告良一公司提出之委託服務契約，確係指系爭營業曳引車無訛。原告此部
      份主張應非可採。被告良一公司抗辯系爭營業曳引車係乙○○所靠行，由其另
      行僱用被告甲○○駕駛，被告良一公司對於被告甲○○並無任何選任監督之權
      限或可能，且甲○○客觀上亦非為車行服勞務，係為靠行司機之乙○○服務，
      應不得僅憑該車輛係登記為車行所有，遽認車行亦屬該駕駛人之僱用人云云。
      然查，被告甲○○於刑事庭陳述系爭營業曳引車車主為良一公司，並受僱於良
      一公司等情，為兩造所不爭，因此，被告甲○○主觀上已認知係受僱於被告良
      一公司，且系爭營業曳引車係被告乙○○係靠行被告良一公司，揆諸前開說明
      ，系爭營業曳引車以外觀而言，係靠行被告良一公司，被告良一公司對於駕駛
      靠行該公司車輛之駕駛人員甲○○，即應有管理監督之能力，被告甲○○駕駛
      該系爭營業曳引車肇事，被告良一公司實難辭僱用人之責任。
（三）參以被告乙○○於偵查時具狀陳述係僱用被告甲○○為司機（參見偵查卷），
      且原告主張被告乙○○亦為被告甲○○之僱用人，乙○○並未到庭爭執，原告
      此部份之主張自應視為真正，準此，被告乙○○自應與被告甲○○復連帶賠償
      之責。
三、請求賠償金額之計算？（包括殯葬費、慰撫金之計算）
    茲就殯葬費、精神慰撫金分敘如下：
１、殯葬費部分：
    按因故意或過失不法侵害他人權利者，負損害賠償責任，不法侵害他人致死者，
    對於支出殯葬費之人，應負損害賠償責任。原告辛○○主張殯葬費支出八十三萬
    五千八百元，分別提出合興禮儀公司之請款單、陳碧昌出具之屍體縫合費及租用
    冰屍櫃費證明書、壬○○出具之墓地費證明書各一紙，就上開文書之為真正，為
    被告所不爭執。其中：
（１）棺木費三萬二千五百元、靈堂佈置鮮花祭品二萬七千元、骨灰罐二萬六千元、
      靈車及司機一萬一千元、抬棺工人工資一千五百元、火葬規費六千元、封釘工
      資三千五百元、入棺工人工資一千七百元、棺內用品壽衣壽服壽鞋二萬六千元
      、火葬工人工資一千三百元、化靈桌工資三千二百元，均屬殯葬之必要費用，
      以上合計為十三萬九千七百元，為被告所不爭執。
（２）查死者家屬依習俗，請法師為死亡者誦經超度，目前已成為葬禮告別式中所常
      見，如近年發生之大陸「千島湖船難」、「名古屋空難」皆見法師為亡者誦經
      祈福，甚至舉行誦經法會，此項儀式既已為葬禮所常見，已成社會習俗，其支
      出自為必要之殯葬費用。又花山式堂係葬禮中搭蓋作為擺設靈堂、鮮花，做為
      告別式場用。此部分支出亦屬必要之殯葬費用（最高法院八十四年度台上字第
      一六二六號判決意旨參照）。因此，原告請求一旬至七旬之道士誦經鮮花祭品
      費十七萬五千元、出殯式場佈置鮮花四萬六千元部分，以上合計二十二萬一千
      元，應予准許。
（３）其餘白布簾一萬一千元係出殯之孝服，應屬殯葬之必要費用。又死者於八十九
      年三月十二日案發當日佈置靈堂二萬七千元（前（１）已列計）、八十九年三
      月十三日起至同年四月十一日出殯前，每日靈桌祭品六千三百元、出殯當日之
      祭品一萬三千元、及出殯當日因出殯式場放置在大馬路上，須屍體入殮備有迎
      棺到出殯式場之牲禮祭品鮮花九千二百元，以上合計為三萬九千五百元，均屬
      殯葬之必要費用，以上合計為五萬七千五百元，應予准許。被告甲○○抗辯靈
      堂佈置鮮花祭品費二萬七千元，與一旬至七旬之道士誦經鮮花費、出殯式場佈
      置鮮花費、白布簾、靈桌祭品、迎棺牲禮祭品費等費用係重複云云，顯有誤會
      。
（４）死者羅林麗靜係因受有顱骨開放性骨折而腦挫傷重創當場死亡，須縫合頭骨，
      支出十四萬元，及現場屍體處理費三萬六千元、租用冰屍櫃三萬六千元部分，
      以上合計二十一萬二千元，為均屬於殯葬之必要費用。
（５）被告抗辯原告支出電子花車八千元、金童玉女二千六百元、牽亡陣一萬六千元
      ，西樂隊一萬八千元、孝女費三千四百元、毛巾一萬六千元、大鼓迎棺一萬八
      千元部分，非屬殯葬之必要費用，然原告並未請求此部份支出，被告之抗辯，
      顯無理由。
（６）墓地費二十萬元部分：原告辛○○主張其叔公前有購買一筆土地，作為建築家
      族墓，若要擺放骨灰罈，需繳費二十萬元作為使用權利金，而該家族墓現由原
      告辛○○之弟壬○○在管理，故死者羅林麗靜之骨灰罈擺放在家族墓內，應相
      類於靈骨塔及墓地之費用，並提出壬○○出具之證明書一紙為據。然查，壬○○係於本院審理時證述家族墓地由其管理，每個骨灰壇須支出二十萬元作為管
      理費，但對於該家族墓共有八十多人之骨灰壇，究竟放置何人之骨灰壇，卻不
      清楚，雖收取六十萬元之管理費，究竟收取何人之骨灰壇，亦語焉不詳（參見
      本院卷第一八五至一八六頁），再參以證人壬○○係辛○○之弟弟，誼屬至親
      ，核其證詞，既有如上矛盾之處，此部份之主張，自非可採。
（７）原告辛○○請求之殯葬費六十一萬二千二百元（即一三九七○○＋二二一○○○＋三九五○○＋二一二○○○＝六一二二○○元），依死者之身分、地位，
      生前經濟狀況，及國人習俗，核屬殯葬之必要費用，應予准許，逾此部份，應
      予駁回。
２、精神慰撫金部分：
（１）被害人之父、母、子、女及配偶，雖非財產上之損害，亦得請求賠償相當之金
      額，民法第一百九十四條定有明文。慰藉金係以精神上所受無形之痛苦為準，
      非如財產損失之有價額可以計算，究意如何始認為相當，自應審酌被害人及加
      害人之地位、家況、並被害人所受痛苦之程度、與其家屬之關係暨其他一切情
      事，定其數額。（最高法院四八年度台上字第七九八號判例意旨參照）
（２）死者羅林麗靜分別為原告丙○○之女兒，辛○○之妻，為庚○○、己○○、戊○○之母親，原告五人遭受喪女、喪妻、喪母之痛，受有相當之精神上損害，
      自無可疑，其等依上開規定請求精神慰撫金，核屬有據。茲審酌死者羅林麗靜
      因被告甲○○之過失，因頭骨破裂致死，原告丙○○已屆八十一歲高齡，應頤
      養天年，卻突遭喪女之痛，原告辛○○將屆耳順之年，子女均已成人，正值空
      巢期，理應與妻為伴相偕白頭，卻遭喪妻之痛，目前名下有一間房屋、二筆土
      地，年薪約三十三萬元，原告庚○○、戊○○擔任臨時工年薪約二十萬元、己○○任職於建逢生物科技企業有限公司，年約二十二萬元、均正值創業之年，
      亦須母親為伴，目前名下均無不動產等兩造之身分、社會地位、智識水準及其
      他一切情狀，認原告丙○○請求五十萬元、原告辛○○請求一百萬元、原告庚○○、己○○、戊○○各請求五十萬元之精神慰撫金，尚屬相當，應予准許。
（３）綜上，原告辛○○請求殯葬費六十一萬二千二百元及精神慰撫金一百萬元，合
      計一百六十一萬二千二百元部分，為有理由，逾此部份，應予駁回。
（４）按保險人依本法規定給付之保險金，視為加害人或被保險人損害賠償金額之一
      部分，加害人或被保險人受賠償請求時，得扣除之。又汽車交通事故係由數汽
      車所共生或涉及數汽車者，肇事汽車全部或部分為被保險汽車者，受害人或受
      益人得在本法規定之保險金額範圍內，請求各被保險汽車之保險人連帶給付保
      險金，強制汽車責任保險法第三十條定有明文、第三十四條第一項第一款分別
      定有明文。原告辛○○請領汽車強制責任險一百二十萬元，為兩造所不爭，保
      險人依強制汽車保險法規定所為給付，自應予扣除，故原告辛○○得請求四十
      二萬一千八百元部分為有理由（0000000－0000000＝0000
      000），逾此部份，顯屬無據，自應駁回。
四、縱上述，原告五人依據侵權行為請求損害賠償，原告辛○○請求被告連帶給付新
    台幣四十一萬二千二百元、原告丙○○、庚○○、己○○、戊○○各請求被告連
    帶給付五十萬元及各自如附表所示即起訴狀繕本送達達翌日起至清償日止按年息
    百分之五計算之利息。為有理由，逾此部份，應予駁回。
捌、因本案事證已臻明確，兩造其餘主張陳述及所提之證據，均毋庸再予審酌，附此
    敘明。
玖、假執行之宣告：
    兩造陳明願供擔保，聲請宣告假執行或免為假執行，經核原告勝訴部分，合於法
    律規定，爰分別酌定相當之擔保金額宣告之；原告其餘假執行之聲請，因訴之駁
    回而失所依據，不予准許。
拾、結論：原告之訴為一部有理由，一部無理由，依民事訴訟法第七十九條但書、第
    三百九十條第二項、第三百九十二條，判決如主文。
中      華      民      國    九十二    年     十二     月     三十     日
                                  台灣板橋地方法院民事第三庭
~B法      官  徐玉玲
右為正本係照原本作成
如對本判決上訴，須於判決送達後廿日內向本院提出上訴狀
中      華      民      國    九十二    年     十二     月     三十     日
~B法院書記官  朱家惠
附表
被告             利息起算日
甲○○        九十一年一月三十日
良一公司      九十一年一月二十六日
乙○○        九十一年一月三十日


司法院資訊處製作；財團法人民間司法改革基金會備份。
